ACORDAO-COMPLETO-2528309

ACÓRDÃO 837/2023 ATA 17/2023 - PLENÁRIO

VISTOS, relatados e discutidos estes autos de tomada de contas especial instaurada pelo Ministério do Turismo (MTur) , inicialmente em desfavor do Instituto Educar e Crescer (IEC) e de seu ex-presidente Danillo Augusto dos Santos, em razão da impugnação total das despesas do Convênio MTur 728225/2009, que teve por objeto a implementação do projeto "3º Circuito Goiano de Rodeio, Temporada 2010"; 
ACORDAM os Ministros do Tribunal de Contas da União, reunidos em sessão do Plenário, ante as razões expostas pelo Relator, e com fundamento nos arts. 1º, inciso I; 16, inciso III, alíneas "d", e § 2º; 19, caput; 12, § 3º; 23, inciso III; 28, II; 46; 57; 60 e 61 da Lei 8.443/1992, em:
9.1. considerar, para todos os efeitos, revel a empresa Elo Brasil Produções Ltda.;
9.2. acolher as alegações de defesa do Sr. Danillo Augusto dos Santos, excluindo-o da relação processual;
9.3. rejeitar as alegações de defesa apresentadas pelos responsáveis Ana Paula da Rosa Quevedo; Wellington Alves de Melo; e Instituto Educar e Crescer (IEC) ; 
9.4. julgar irregulares as contas de Ana Paula da Rosa Quevedo; Wellington Alves de Melo; Instituto Educar e Crescer (IEC) ; e empresa Elo Brasil Produções Ltda.; condenando-os, solidariamente, ao pagamento da importância abaixo especificada, fixando-lhes o prazo de 15 (quinze) dias, a contar da notificação, para que comprovem, perante o Tribunal (art. 214, III, "a", do Regimento Interno/TCU) , o recolhimento da referida quantia aos cofres do Tesouro Nacional, atualizada monetariamente e acrescida dos juros de mora, calculados a contar da data indicada até o dia do efetivo recolhimento do débito, na forma prevista na legislação em vigor:
	Parcelas (R$) 
	Data

	1.000.000,00
	4/3/2010

	950.000,00
	1/7/2010

	 (108.333,33) 
	16/7/2010

	 (2.377,43) 
	20/8/2010

9.5. aplicar, individualmente, à Sra. Ana Paula da Rosa Quevedo; ao Sr. Wellington Alves de Melo; ao Instituto Educar e Crescer (IEC) ; e à empresa Elo Brasil Produções Ltda., a multa prevista no art. 57 da Lei 8.443/1992, no valor de R$ 200.000,00 (duzentos mil reais) , fixando-lhes o prazo de 15 (quinze) dias, a contar da notificação, para que comprovem, perante o Tribunal, o recolhimento da dívida ao Tesouro Nacional, atualizada monetariamente a contar da data deste Acórdão até o dia o efetivo recolhimento, caso não seja paga no prazo ora fixado, na forma da legislação em vigor;
9.6. considerar grave a infração cometida pelos responsáveis Ana Paula da Rosa Quevedo e Wellington Alves de Melo e aplicar-lhes a pena de inabilitação para o exercício de cargo em comissão ou função de confiança no âmbito da Administração Pública, nos termos do art. 60 da Lei 8.443/1992, pelo prazo de cinco anos; 
9.7. autorizar, desde logo, nos termos dos arts. 26 e 28, inciso II, da Lei 8.443/1992:
9.7.1. o pagamento das dívidas em até 36 (trinta e seis) parcelas mensais e consecutivas, se solicitado pelos responsáveis, fixando-se o vencimento da primeira em 15 (quinze) dias, a contar do recebimento da notificação, e o das demais a cada 30 (trinta) dias, devendo incidir sobre cada uma delas os encargos legais devidos, na forma prevista na legislação em vigor, sem prejuízo ao vencimento antecipado do saldo devedor em caso de não comprovação do recolhimento de qualquer parcela, conforme prevê o art. 217, § 2º, do Regimento Interno deste Tribunal;
9.7.2. a cobrança judicial das dívidas, caso não atendidas as notificações;
9.8. dar ciência desta deliberação aos responsáveis e ao Procurador-Chefe da Procuradoria da República no Distrito Federal, para as providências que entender cabíveis.

Tomada de contas especial instaurada em razão da impugnação total das despesas de convênio que teve por objeto a implementação do projeto 3º Circuito Goiano de Rodeio, Temporada 2010. Análise das alegações de defesa.

Ministério do Turismo.

3. Interessados/Responsáveis:
3.1. Responsáveis: Ana Paula da Rosa Quevedo (XXX.904.910-XX); Danillo Augusto dos Santos (XXX.408.128-XX); Elo Brasil Produções Ltda. - ME (10.760.664/0001-02); IEC Instituto Educar e Crescer (07.177.432/0001-11); Wellington Alves de Melo (XXX.519.491-XX).

13.1. Ministros presentes: Vital do Rêgo (na Presidência), Walton Alencar Rodrigues, Benjamin Zymler, Augusto Nardes, Aroldo Cedraz (Relator) e Jhonatan de Jesus.
13.2. Ministros-Substitutos convocados: Marcos Bemquerer Costa e Weder de Oliveira.

União X Danillo Augusto dos Santos

AROLDO CEDRAZ

Adoto, como Relatório,, com os ajustes de forma pertinentes, a instrução elaborada no âmbito da AudTCE (peça 131) , a qual contou com a anuência do corpo diretivo daquela unidade (peças 132 e 133) , bem como do Ministério Público junto ao TCU (peça 135) .
INTRODUÇÃO
1.Trata-se de tomada de contas especial instaurada pelo Ministério do Turismo (MTur)  em desfavor do Instituto Educar e Crescer (IEC)  e de seu ex-presidente Danillo Augusto dos Santos, em razão da impugnação total das despesas do Convênio MTur 728225/2009, que teve por objeto a implementação do projeto "3º Circuito Goiano de Rodeio, Temporada 2010" (peça 1, p. 121138) . 
HISTÓRICO 
2.De acordo com o plano de trabalho, o 3º Circuito Goiano de Rodeio ocorreria em dezoito cidades do Estado de Goiás: Caldazinha, Maurilândia, Goianésia, Itapuranga, Valparaiso de Goiás, Planaltina, Cidade Ocidental, Senador Canedo, Goianápolis/Pirenópolis, Quirinópolis, Trindade, Águas Lindas de Goiás, Santo Antônio do Descoberto, Novo Gama, Piracanjuba, Santa Helena de Goiás, Iporá e Jataí. Foram previstos três dias de rodeio em cada município, sempre de sexta a domingo, entre 19/3/2010 a 30/5/2010, período considerado de baixa temporada para o turismo local (peça 1, p. 9-95) .
3.Para cada etapa do 3º Circuito Goiano de Rodeio, o plano de trabalho previa a veiculação de mídia em rádio, a contratação de equipe de segurança, além da locação de arena, arquibancada, bretes, estrutura de stand/camarote, iluminação, som e telão. Especificamente para a etapa do município de Caldazinha foi programada, ainda, a veiculação de mídia volante em carro de som (peça 1, p. 9-95) .
4.Conforme disposto na cláusula quinta do termo de convênio, foram previstos R$ 2.032.000,00 para a execução do objeto, dos quais R$ 1.950.000,00 seriam repassados pelo concedente e R$ 82.000,00 corresponderiam à contrapartida (peça 1, p. 126) . 
5.Os recursos federais foram repassados em duas parcelas, mediante as ordens bancárias 10OB800343, no valor de R$ 1.000.000,00, emitida em 2/3/2010 (peça 1, p. 140)  e 10OB800945, no valor de R$ 950.000,00, emitida em 29/6/2010 (peça 6, p. 5) . Os recursos foram creditados na conta corrente do ajuste em 4/3/2010 e 1º/7/2010, respectivamente (peça 35, p. 148-152) .
6.O ajuste vigeu no período de 29/12/2009 até 2/10/2010, conforme cláusula quarta do termo de convênio e prorrogação de ofício registrada no Siconv (peça 1, p. 126 e 138) . 
7.Em 3/10/2014, foi instaurada a presente tomada de contas especial (TCE) , cujo relatório do tomador de contas se encontra à peça 2, p. 42-48, e apresenta conclusão sobre a responsabilização do Sr. Danillo Augusto dos Santos pelo valor total dos recursos federais repassados.
8.O relatório da CGU apresenta conclusão que o Sr. Danillo Augusto dos Santos e o IEC encontram-se solidariamente em débito com a Fazenda Nacional pelo valor original de R$ 1.950.000,00 (peça 2, p. 94-98) . O certificado de auditoria e o parecer do dirigente do órgão de controle interno concluíram pela irregularidade das presentes contas e o Ministro do Turismo atestou haver tomado conhecimento das conclusões da CGU sobre esta TCE (peça 2, p. 99-106) . 
9.No âmbito deste Tribunal, após exame preliminar dos autos, foi realizada a citação solidária do Instituto Educar e Crescer (CNPJ 07.177.432/0001-11) , da Sra. Ana Paula da Rosa Quevedo (CPF XXX.904.910-XX) , do Sr. Wellington Alves de Melo (CPF 696.519.49104)  e da empresa Elo Brasil Produções Ltda. Em um primeiro momento, foi afastada a responsabilidade do Sr. Danillo Augusto dos Santos com base em informações apresentadas em outros processos em andamento neste Tribunal e juntadas a estes autos à peça 7, as quais demonstrariam que o ex-presidente do IEC estaria afastado da direção da entidade durante todo o período de vigência e prestação de contas do ajuste. 
10.Foram incluídos como responsáveis solidários a Sra. Ana Pala da Rosa Quevedo e o Sr. Wellington Alves de Melo, porque estiveram à frente da entidade durante a execução do ajuste, bem como a empresa Elo Brasil Produções Ltda., contratada pelo IEC para realizar o 3º Circuito Goiano de Rodeio. 
11.Os ofícios de citação da Sra. Ana Paula da Rosa Quevedo, do Sr. Wellington Alves de Melo e do IEC foram entregues, com os respectivos Avisos de Recebimento devolvidos assinados a este Tribunal (peças 15, 31 e 32) . Já a citação da Elo Brasil Produções Ltda. foi realizada por edital (peça 25) , após tentativa frustrada de citação por carta registrada.
12.Após juntada de procuração de representante legal da Sra. Ana Paula da Rosa Quevedo, de pedidos de prorrogação de prazo e vista do processo e de credenciamento do representante legal no Sistema eTCU, a responsável apresentou sua defesa à peça 41. 
13.Seguindo encaminhamento conferido a outros processos de tomada de contas especial do MTur que também não apresentavam cópia integral da prestação de contas, esta Secretaria diligenciou aquela pasta ministerial solicitando a apresentação de cópia da prestação de contas do ajuste em tela (peças 18-19, 26 e 30) . Em resposta à diligência, o MTur apresentou a documentação solicitada, a qual se encontra às peças 34-37.
14.Como a documentação apresentada pelo MTur foi juntada ao processo após a realização das citações, foi aberto novo prazo de defesa aos responsáveis, por meio de nova citação, a fim de que fosse garantida a ampla defesa e o contraditório. Contudo, entendeu-se desnecessária nova citação da Sra. Ana Paula da Rosa Quevedo, tendo em vista que seu representante legal foi credenciado no eTCU e acessou o processo após o recebimento da documentação do MTur, conforme registros do referido Sistema, e a defesa da responsável foi apresentada após ciência desses documentos (peças 41 e 69) . 
15.Depois de tentativas frustradas de citação por carta registrada, as citações do IEC e da empresa Elo Brasil foram realizadas por meio de edital (peças 72-73) . Já a citação do Sr. Wellington Alves de Melo ocorreu por meio de carta registrada (peças 47 e 66) . O IEC apresentou defesa à peça 78 e o Sr. Wellington, à peça 67.
16.Instrução constante à peça 80 analisou as alegações de defesa apresentadas e propôs rejeitar parcialmente as alegações de defesa apresentadas pela Sra. Ana Paula da Rosa Quevedo, pelo Sr. Wellington Alves de Melo e pelo Instituto Educar e Crescer, uma vez que não seriam suficientes para sanear todas as irregularidades apontadas. Já a empresa Elo Brasil Produções Ltda. foi considerada revel, tendo em vista que não se manifestou após a citação.
17.A mesma instrução propôs o julgamento pela irregularidade das contas, nos termos do art. 202, § 6º, do Regimento Interno/TCU, procedendo-se à condenação em débito dos responsáveis e à aplicação da multa prevista no art. 57 da Lei 8.443/1992. Consignou a instrução mencionada (peça 80) que o exame dos autos permitiu afastar parcialmente o débito imputado aos responsáveis, permanecendo, contudo, débito no valor original de R$ 205.294,40, de responsabilidade da Sra. Ana Paula da Rosa Quevedo, do Instituto Educar e Crescer e da Elo Brasil Produções Ltda., bem como débito no valor original de R$ 347.897,60, imputado aos responsáveis já mencionados em solidariedade com o Sr. Wellington Alves de Melo.
18. A proposta acima mencionada contou com a aquiescência da Unidade Técnica (peças 81 e 82) , porém, submetidos os autos ao MPTCU (peça 83) , este dissentiu da proposta em dois pontos: 
	a) o valor do débito imputado, que de acordo com o MPTCU, deveria ser pela totalidade dos recursos repassados, em virtude dos graves apontamentos da CGU, no sentido de que a Elo Brasil Produções Ltda. consistia em empresa "de fachada", o que estaria intimamente relacionado à "falta de comprovação de verificação da capacidade técnica e operacional da empresa Elo Brasil Produções Ltda. para executar o objeto conveniado", comprometendo o estabelecimento do liame entre os recursos transferidos e as despesas realizadas, conforme jurisprudência assente do TCU;
	b) a exclusão da relação processual do Sr. Danillo Augusto dos Santos, por entender o MPTCU que não haveria elementos suficientes para que se adotasse a tese defendida pela Unidade Técnica, no sentido de que a assinatura constante do termo de convênio não pertenceria àquele responsável.
19. Propôs o Parquet a restituição dos autos à Unidade Técnica para que se procedesse à citação do Sr. Danillo Augusto dos Santos, a fim de que responda pelas irregularidades apuradas neste processo.
20.Tal proposta foi acolhida pelo Exmo. Min. Relator Aroldo Cedraz, conforme Despacho constante à peça 87, razão pela qual retornaram os autos a SecexTCE. 
21.Instrução constante à peça 94 deixou registrado que, após o Despacho constante à peça 87, houve a habilitação nos autos de advogado do Sr. Danillo Augusto dos Santos, e que este trouxe, em sede preliminar, argumentos e documentos aos autos relativos ao seu cliente. Contudo, entendeu-se que a análise das peças 88 a 93 deveria se dar após a realização da citação ao responsável, em virtude da real possibilidade de novos elementos serem trazidos aos autos. O advogado do responsável requereu à peça 84 que sejam todas as intimações, publicações e notificações dos atos processuais referentes ao feito efetuadas somente (exclusivamente) em nome de Gustavo Rodrigues Silva (OAB/SP 374.108) .
22.A SecexTCE, em atendimento ao Despacho do Exmo. Min. Relator Aroldo Cedraz, constante à peça 87, acolhendo opinião exarada pelo MPTCU, propôs a realização da citação do Sr. Danillo Augusto dos Santos, o que fora realizado às peças 107, 108 e 120.
23.Citado regularmente, o responsável, por meio de seu representante legal, apresentou suas alegações de defesa às peças 88 a 93 e 109 a 116, as quais serão analisadas a seguir.
EXAME TÉCNICO
Análise das alegações de defesa do Sr. Danillo Augusto dos Santos
24.Inicialmente, importa relembrar que a responsabilidade do Sr. Danillo Augusto dos Santos havia sido excluída, tendo em vista que, de acordo com as atas das assembleias do IEC, à peça 7, ele assumiu a presidência do Instituto em 27/10/2008, afastando-se das atividades da entidade em 3/4/2009 até seu desligamento definitivo em 31/5/2010, e que, durante este período, quem respondeu pelo IEC, segundo as mesmas atas, foi a Sra. Ana Paula da Rosa Quevedo. O convênio em exame vigeu no período de 29/12/2009 até 2/10/2010.
25.Interessa dizer que a argumentação trazida pelo MPTCU em seu Parecer de 2019 se baseou no Acórdão 1418/2019-TCU-Plenário, exarado no âmbito do TC Processo 015.021/2015-7. Ocorre que a responsabilização do Sr. Danillo Augusto dos Santos no âmbito do mencionado processo foi revista por esta Corte de Contas em 15/07/2020, ao apreciar o Recurso de Reconsideração do ora defendente. 
26. O Acórdão 1874/2020-TCU-Plenário, proferido no mesmo TC Processo 015.021/2015-7 assim decidiu:
	9.2. conhecer do recurso de reconsideração interposto pelo Sr. Danillo Augusto dos Santos contra o Acórdão 1418/2019-TCU-Plenário, com fundamento no art. 32, inciso I, e 33, da Lei 8.443/1992, para, no mérito, dar-lhe provimento e excluí-lo da presente relação processual, alterando os subitens 9.2, 9.4 a 9.6 do acórdão recorrido, (...) 
27.Igualmente, os Acórdão 2283/2019-TCU-Plenário e 4768/2019-1ª Câmara, também retiraram a responsabilidade do defendente, o que fora trazido pelo responsável às peças 90 e 91.
28.Note-se que os argumentos apresentados pelo Sr. Danillo naqueles autos são os mesmos que constam no presente processo, quais sejam: que esteve afastado da presidência do IEC a partir de 3/4/2009 e, em 31/5/2010, retirou-se definitivamente, não tendo participado da gestão do convênio; que, quando o convênio foi celebrado, já estava afastado e que suas assinaturas no processo são reproduções digitais da sua assinatura, entre outros argumentos.
29.Nestes autos, (de modo semelhante ao ocorrido no TC Processo 015.021/2015-7) apresentou:
	 (a) cópia de suas fichas de ponto na Clínica Ortotrauma Samaritano, localizada em Goiânia/GO, para demonstrar que, nas datas e horários das assembleias do IEC (sempre em Brasília) , encontrava-se trabalhando na referida clínica  (peça 93) ; 
	(b) Laudo Pericial, de 4/8/2019, emitido pelo perito criminal Clemilton Ataide Cavalcante Filho, aposentado da Polícia Civil do Distrito Federal, que realizou perícia documentoscópica e grafoscópica em cópias reprográficas referentes a diversos convênios celebrados entre o MTur e o IEC, cuja conclusão foi: "trata-se de documentos adulterados e por conseguintes peças falsas", registrando que "a assinatura matriz replicada na montagem foi uma assinatura oriunda do punho de Danillo Augusto dos Santos, o que é natural nesta modalidade de falsificação - a utilização de assinatura autêntica transplantada em documentos fotocopiados"  (peça 92) ; e
	(c) Decisão da Justiça Federal do Distrito Federal, onde se rejeita a ação de improbidade administrativa em relação ao Sr. Danillo Augusto dos Santos, recebendo-a em relação aos demais requeridos  (peça 89) .
30.	Pelo exposto, considerando os novos documentos trazidos aos autos pelo defendente, bem como que já fora reconhecido por esta Corte de Contas em três processos distintos que documentos contendo o nome e a assinatura de Danillo Augusto dos Santos são reproduções digitais da sua assinatura, conforme identificado pelo perito em seu laudo (peça 92) , e que, segundo esse laudo, a assinatura oriunda do punho de Danillo Augusto dos Santos foi replicada na montagem, ou seja, houve utilização de assinatura autêntica transplantada em documentos fotocopiados, entende esta Unidade Técnica que devem ser acolhidas as alegações de defesa, excluindo-se da relação processual o Sr. Danillo Augusto dos Santos (CPF XXX.408.128-XX) .
Da quantificação do débito
31.No que tange à quantificação do débito, entende-se não ser possível afastar parcialmente o débito imputado aos responsáveis, o que fora mencionado à peça 80.
32.Em que pese haver aquiescência com a quase totalidade da proposta realizada na instrução de peça 80, há que se ponderar que a CGU trouxe em seu Relatório e Nota Técnica 3096/2010 (peça 2, p. 62-81) diversos apontamentos no sentido de que a Elo Brasil Produções Ltda. consistia em empresa "de fachada", fato intimamente relacionado à "falta de comprovação de verificação da capacidade técnica e operacional da empresa Elo Brasil Produções Ltda. para executar o objeto conveniado", o que compromete o estabelecimento do liame entre os recursos transferidos e as despesas realizadas, conforme jurisprudência assente do TCU:
Acórdão 4509/2018-TCU-Segunda Câmara (Rel. Min. Marcos Bemquerer) 
A utilização de empresa de fachada para a realização do objeto do convênio não permite o estabelecimento do necessário nexo entre os recursos repassados e o objeto avençado, ainda que este esteja, comprovadamente, executado. 
Acórdão 5796/2017-TCU-Segunda Câmara (Rel. Min. Augusto Nardes) 
A utilização de empresa de fachada para a realização do objeto do convênio não permite o estabelecimento do necessário nexo entre os recursos repassados e o objeto avençado, ainda que este esteja, comprovadamente, executado. 
Acórdão 2496/2016-TCU-Plenário (Rel. Min. José Mucio Monteiro) 
A utilização de empresa de fachada para a realização do objeto do convênio não permite o estabelecimento do necessário nexo entre os recursos repassados e o objeto avençado, ainda que este esteja, comprovadamente, executado. 
Acórdão 2044/2016-TCU-Primeira Câmara (Rel. Min. Benjamin Zymler) 
A contratação de empresa de fachada por entidade convenente rompe o nexo de causalidade entre os recursos federais repassados e o objeto executado, pela impossibilidade fática de a obra ter sido executada por empresa que não existia de fato. 
Acórdão 2675/2012-TCU-Plenário (Rel. Min. José Mucio Monteiro) 
A contratação de empresa "de fachada" não constitui elemento fidedigno para comprovar a execução de objeto conveniado. A existência física do objeto do convênio não constitui, por si só, elemento apto a comprovar a regular aplicação dos recursos federais.
33.A quantidade de TCEs em curso nesta Corte de Contas referente ao mesmo Instituto Educar e Crescer permite nos socorrer dos entendimentos já exarados por esta Corte em processos semelhantes. Tratando-se do mesmo esquema fraudulento, deve-se citar trecho do Relatório que embasou o Acórdão 1787/2019-TCU-Plenário (Rel. Min. Walton Alencar Rodrigues) : 
51. Os elementos carreados aos autos pela CGU evidenciam a ocorrência de fraude nos processos que resultaram na contratação da empresa Conhecer. 
52. O vínculo entre a Premium e as empresas Conhecer e Elo Brasil é inequívoco, assim como entre as referidas empresas (documentos assinados por uma mesma pessoa e documentos fiscais com formato gráfico semelhante e preenchidos com a mesma grafia) . Ademais, as empresas não foram localizadas nos endereços cadastrados na base de dados da Receita Federal (número inexistente na rua em relação à empresa Conhecer e residência no que se refere à empresa Elo Brasil) , o que indica a inexistência real das empresas. Reforça os indícios de conluio, o fato de aquelas empresas serem contratadas na maior parte dos convênios celebrados entre o MTur e as entidades Premium e IEC. De acordo com levantamento da CGU, dos 59 convênios firmados com aquelas entidades, 42 foram terceirizados à empresa Conhecer e 6 à empresa Elo, as duas mais contratadas (peça 1, p. 136) . 
53. A concorrência de indícios vários de conluio constitui prova inequívoca de fraude a processo licitatório ou processo de cotações de preços, como no caso em comento. Nesse sentido, é lícito ao julgador formar seu convencimento com base em prova indiciária quando os indícios são vários e convergentes, e os responsáveis não apresentam contra indícios de sua participação nas irregularidades (Acórdão 1223/2015-TCU-Plenário, relatado pela Ministra Ana Arraes) . Segundo o STF, indícios vários e concordantes são provas (...)  (grifamos) 
34.Dessa forma, os vários indícios constantes nos autos nos permitem afirmar que resta prejudicado o estabelecimento do nexo causal entre os recursos transferidos e as despesas realizadas, sobretudo por não ter sido a empresa localizada na fase de fiscalização da CGU, na fase interna da TCE, bem como no âmbito desta Corte de Contas, na fase externa da tomada de contas especial.
35.Nesse diapasão, entende-se que, ainda que se acolhendo parcialmente as alegações de defesa apresentadas, na forma da instrução constante à peça 80, a qual é corroborada em parte, o débito imputado aos responsáveis deve se dar pela totalidade dos recursos, conforme abaixo: 
		Cofre credor: Tesouro Nacional.
	Quantificação do débito:
	Parcelas (R$) 
	Data

	1.000.000,00
	4/3/2010

	950.000,00
	1/7/2010

	 (108.333,33) 
	16/7/2010

	 (2.377,43) 
	20/8/2010

INFORMAÇÕES ADICIONAIS
36.É necessário registrar que o Instituto Educar e Crescer possui outras vinte tomadas de contas especiais neste Tribunal: Processo 029.651/2013-1, Processo 016.819/2014-4, Processo 009.234/2014-4, Processo 018.568/2015-7, Processo 018.412/2015-7, Processo 016.266/2015-3, Processo 018.305/2015-6, Processo 032.122/2015-2, Processo 018.395/2015-5 Processo 000.734/2015-2, Processo 018.386/2015-6, Processo 015.042/2015-4, Processo 015.043/2015-0, Processo 015.021/2015-7, Processo 000.412/2016-3, Processo 013.824/2016-3, Processo 013.840/2016-9, Processo 025.025/2016-3, Processo 009.004/2016-5, e Processo 028.580/2017-6. 
DA PRESCRIÇÃO DA PRETENSÃO PUNITIVA
37.Vale ressaltar que é imprescritível a pretensão de ressarcimento ao erário decorrente da instauração da tomada de contas especial. Quanto à prescrição da pretensão punitiva do TCU, conforme Acórdão 1441/2016-TCU-Plenário, que uniformizou a jurisprudência acerca dessa questão, esta subordina-se ao prazo geral de prescrição indicado no art. 205 do Código Civil, que é de 10 anos, contado da data de ocorrência da irregularidade sancionada, nos termos do art. 189 do Código Civil, sendo este prazo interrompido pelo ato que ordenar a citação, a audiência ou a oitiva do responsável. 
38.No caso em exame, não ocorreu a prescrição, uma vez que o convênio foi assinado no exercício de 2009, os atos foram praticados em 2010, e o ato de ordenação da citação ocorreu em 14/6/2017, ou seja, não ultrapassados os 10 anos desde os fatos geradores, razão pela qual pode haver aplicação de sanção aos responsáveis.
CONCLUSÃO
39.Em face da análise promovida, propõe-se acolher as alegações de defesa do Sr. Danillo Augusto dos Santos (CPF XXX.408.128-XX) , excluindo-o da relação processual; considerar revel, para todos os efeitos, a empresa Elo Brasil Produções Ltda., dando-se prosseguimento ao processo; e acolher parcialmente as alegações de defesa apresentadas pela Sra. Ana Paula da Rosa Quevedo, pelo Sr. Wellington Alves de Melo e pelo Instituto Educar e Crescer, contudo, mantendo-se o débito na sua integralidade.
40.Não existem, nos autos, elementos que demonstrem a boa-fé dos responsáveis ou a ocorrência de outros excludentes de culpabilidade. Desse modo, suas contas devem ser julgadas irregulares, nos termos do art. 202, § 6º, do Regimento Interno/TCU, procedendo-se à condenação em débito dos responsáveis e à aplicação da multa prevista no art. 57 da Lei 8.443/1992. 
PROPOSTA DE ENCAMINHAMENTO 
41.Diante do exposto, submetem-se os autos à consideração superior, propondo:
41.1.acolher as alegações de defesa do Sr. Danillo Augusto dos Santos (CPF XXX.408.128-XX) , excluindo-o da relação processual;
41.2.considerar revel, para todos os efeitos, a empresa Elo Brasil Produções Ltda., dando-se prosseguimento ao processo, nos termos do art. 12, § 3º, da Lei 8.443/92;
41.3.deferir o pedido de sustentação oral, tal como formulado nas peças 41, 67 e 78;
41.4.com fundamento nos arts. 1º, inciso I, 16, inciso III, alínea "d", da Lei 8.443/1992 c/c os arts. 19 e 23, inciso III, dessa lei, e com arts. 1º, inciso I, 209, inciso III, 210 e 214, inciso III, do Regimento Interno/TCU, julgar irregulares as contas do Instituto Educar e Crescer (IEC) , da Sra. Ana Paula da Rosa Quevedo, do Sr. Wellington Alves de Melo e da empresa Elo Brasil Produções Ltda., condenando-os ao pagamento solidário das quantias representadas, com a fixação do prazo de quinze dias, a contar das notificações, para comprovarem, perante o Tribunal (art. 214, inciso III, alínea "a", do Regimento Interno/TCU) , o recolhimento da dívida aos cofres do Tesouro Nacional, atualizada monetariamente e acrescida dos juros de mora, até a data do recolhimento, na forma prevista na legislação em vigor, na forma da Matriz de Responsabilização em anexo e abaixo: 
	Cofre credor: Tesouro Nacional.
	Quantificação do débito:
	Parcelas (R$) 
	Data

	1.000.000,00
	4/3/2010

	950.000,00
	1/7/2010

	 (108.333,33) 
	16/7/2010

	 (2.377,43) 
	20/8/2010

41.5.aplicar ao Instituto Educar e Crescer (IEC) , à Sra. Ana Paula da Rosa Quevedo, ao Sr. Wellington Alves de Melo e à empresa Elo Brasil Produções Ltda. a multa individual prevista no art. 57 da Lei 8.443/1992 c/c o art. 267 do Regimento Interno/TCU, fixando-lhes o prazo de quinze dias, a contar das respectivas notificações, para comprovarem, perante o Tribunal (art. 214, inciso III, alínea "a", do Regimento Interno/TCU) , o recolhimento das dívidas aos cofres do Tesouro Nacional, atualizada monetariamente desde a data do acórdão proferido até a do efetivo recolhimento, se for paga após o vencimento, na forma da legislação em vigor; 
41.6.considerar grave a infração cometida pelos responsáveis Ana Paula da Rosa Quevedo e Wellington Alves de Melo e aplicar-lhes a pena de inabilitação para o exercício de cargo em comissão ou função de confiança no âmbito da Administração Pública, nos termos do art. 60 da Lei 8.443/1992, em prazo a ser definido pelo Tribunal; 
41.7.solicitar à Advocacia-Geral da União, por intermédio do Ministério Público de Contas da União, as medidas necessárias ao arresto dos bens dos responsáveis julgados em débito, nos termos do art. 61 da Lei 8.443/1992; 
41.8.autorizar, desde logo, nos termos do art. 28, inciso II, da Lei 8.443/1992, a cobrança judicial das dívidas, caso não atendidas as notificações; 
41.9.autorizar também, desde logo, se requerido, com fundamento no art. 26 da Lei 8.443, de 1992, c/c o art. 217, §§ 1º e 2º do Regimento Interno do TCU, o parcelamento da (s) dívida (s) em até 36 parcelas, incidindo, sobre cada parcela, corrigida monetariamente, os correspondentes acréscimos legais, fixando-lhe o prazo de quinze dias, a contar do recebimento da notificação, para comprovar, perante o Tribunal, o recolhimento da primeira parcela, e de trinta dias, a contar da parcela anterior, para comprovar os recolhimentos das demais parcelas, devendo incidir, sobre cada valor mensal, atualizado monetariamente, os juros de mora devidos, no caso do débito, na forma prevista na legislação em vigor, alertando os responsáveis de que a falta de comprovação do recolhimento de qualquer parcela importará o vencimento antecipado do saldo devedor, nos termos do § 2º do art. 217 do Regimento Interno deste Tribunal; 
41.10.	dar ciência da deliberação que vier a ser proferida ao Procurador-Chefe da Procuradoria da República no Distrito Federal, nos termos do § 3º do art. 16 da Lei 8.443/1992 c/c o § 7º do art. 209 do Regimento Interno/TCU, bem como ao Ministério do Turismo e aos responsáveis, informando-lhes que o inteiro teor da deliberação pode ser consultado no endereço www.tcu.gov.br/acordaos.
É o Relatório.

Mariana de Carvalho Nery (41292/OAB-DF) e Huilder Magno de Souza (18444/OAB-DF), representando Wellington Alves de Melo; Gabriel Jorge Jardim (407240/OAB-SP), representando Danillo Augusto dos Santos.

Procurador Rodrigo Medeiros de Lima.

TOMADA DE CONTAS ESPECIAL. CONVÊNIO. MINISTÉRIO DO TURISMO (MTUR). INSTITUTO EDUCAR E CRESCER (IEC). NÃO COMPROVAÇÃO DA BOA E REGULAR APLICAÇÃO DOS RECURSOS. CITAÇÃO DA CONVENENTE E DEMAIS RESPONSÁVEIS. EXCLUSÃO DO SR. DANILLO AUGUSTO DOS SANTOS DA RELAÇÃO PROCESSUAL. REJEIÇÃO DAS ALEGAÇÕES DE DEFESA APRESENTADAS. REVELIA DA EMPRESA ELO BRASIL PRODUÇÕES LTDA. CONTAS IRREGULARES. DÉBITO. MULTA. INABILITAÇÃO PARA O EXERCÍCIO DE CARGO OU FUNÇÃO DE CONFIANÇA NO ÂMBITO DA ADMINISTRAÇÃO PÚBLICA. SOLICITAÇÃO À ADVOCACIA-GERAL DA UNIÃO, POR INTERMÉDIO DO MPTCU, PARA PROVIDÊNCIAS QUANTO AO ARRESTO DOS BENS DOS RESPONSÁVEIS JULGADOS EM DÉBITO.

TOMADA DE CONTAS ESPECIAL (TCE)

Unidade de Auditoria Especializada em Tomada de Contas Especial (AudTCE).

Conforme consignado no Relatório precedente, esta tomada de contas especial foi instaurada pelo Ministério do Turismo (MTur) , inicialmente em desfavor do Instituto Educar e Crescer (IEC) e de seu ex-presidente Danillo Augusto dos Santos, em razão da impugnação total das despesas do Convênio MTur 728225/2009, que teve por objeto a implementação do projeto "3º Circuito Goiano de Rodeio, Temporada 2010".
2.	Nos moldes do plano de trabalho, o 3º Circuito Goiano de Rodeio ocorreria em dezoito cidades do Estado de Goiás: Caldazinha, Maurilândia, Goianésia, Itapuranga, Valparaiso de Goiás, Planaltina, Cidade Ocidental, Senador Canedo, Goianápolis/Pirenópolis, Quirinópolis, Trindade, Águas Lindas de Goiás, Santo Antônio do Descoberto, Novo Gama, Piracanjuba, Santa Helena de Goiás, Iporá e Jataí. Foram previstos três dias de rodeio em cada município, sempre de sexta a domingo, entre 19/3/2010 e 30/5/2010, período considerado de baixa temporada para o turismo local.
3.	Para cada etapa do 3º Circuito Goiano de Rodeio, o plano de trabalho previa a veiculação de mídia em rádio, a contratação de equipe de segurança, além da locação de arena, arquibancada, bretes, estrutura de stand/camarote, iluminação, som e telão. Especificamente para a etapa do município de Caldazinha foi programada, ainda, a veiculação de mídia volante em carro de som.
4.	Foram previstos R$ 2.032.000,00 para a execução do objeto, dos quais R$ 1.950.000,00 seriam repassados pelo concedente e R$ 82.000,00 corresponderiam à contrapartida. 
5.	Os recursos federais foram repassados em duas parcelas e o ajuste vigeu no período de 29/12/2009 até 2/10/2010, conforme cláusula quarta do termo de convênio e prorrogação de ofício registrada no Siconv. 
6.	Na fase interna, o órgão repassador dos recursos pugnou pela irregularidade da prestação de contas, imputando ao Sr. Danillo Augusto dos Santos o débito pelo valor total das despesas do convênio, nos termos do Relatório do Tomador de Contas Especial 619/2014 (peça 2, p. 44-48) . O Relatório de Auditoria, o Certificado de Auditoria e o Parecer do Dirigente do Órgão de Controle Interno concluíram pela irregularidade das presentes contas e pela solidariedade do Sr. Danillo Augusto dos Santos com o IEC pelo valor original de R$ 1.950.000,00 (peça 2, p. 99-100) . O Pronunciamento Ministerial, foi emitido em 25/6/2015 (peça 2, p. 106) .
7.	No âmbito deste Tribunal, após exame preliminar dos autos, foi realizada a citação solidária do Instituto Educar e Crescer, da Sra. Ana Paula da Rosa Quevedo, do Sr. Wellington Alves de Melo e da empresa Elo Brasil Produções Ltda. 
8.	A responsabilidade do Sr. Danillo Augusto dos Santos foi inicialmente afastada com base em informações apresentadas em outros processos em andamento neste Tribunal e juntadas a estes autos à peça 7, demonstrando que o ex-presidente do IEC estaria afastado da direção da entidade durante todo o período de vigência e prestação de contas do ajuste. 
9.	Foram incluídos como responsáveis solidários a Sra. Ana Paula da Rosa Quevedo e o Sr. Wellington Alves de Melo, porque estiveram à frente da entidade durante a execução do ajuste, bem como a empresa Elo Brasil Produções Ltda., contratada pelo IEC para realizar o 3º Circuito Goiano de Rodeio. 
10.	Realizadas regularmente as citações e as diligências necessárias à instrução dos autos, apresentaram alegações de defesa o IEC (peça 78) , o Sr. Wellington Alves de Melo (peça 67) e a Sra. Ana Paula da Rosa Quevedo (peça 41) . A empresa Elo Brasil Produções Ltda. manteve-se inerte, cabendo considerá-la revel, para todos os efeitos, dando-se prosseguimento ao processo, nos termos do art. 12, § 3º, da Lei 8.443/92.
11.	Em inicial exame de mérito, a então Sec/SC, à peça 80, propôs rejeitar parcialmente as alegações de defesa apresentadas pela Sra. Ana Paula da Rosa Quevedo, pelo Sr. Wellington Alves de Melo e pelo Instituto Educar e Crescer. Da análise realizada, a unidade técnica concluiu remanescer apenas o débito no valor original de R$ 205.294,40, de responsabilidade da Sra. Ana Paula da Rosa Quevedo, do Instituto Educar e Crescer e da Elo Brasil Produções Ltda., bem como o débito no valor original de R$ 347.897,60, imputado aos responsáveis já mencionados em solidariedade com o Sr. Wellington Alves de Melo.
12. 	Por sua vez, à peça 83, o Ministério Público junto ao Tribunal dissentiu da proposta da SecexTCE em dois pontos, a saber: 
a) a condenação em débito deveria ser pela totalidade dos recursos repassados, em virtude dos graves apontamentos da CGU, no sentido de que a Elo Brasil Produções Ltda. consistia em empresa "de fachada", o que estaria intimamente relacionado à "falta de comprovação de verificação da capacidade técnica e operacional da empresa Elo Brasil Produções Ltda. para executar o objeto conveniado", comprometendo o estabelecimento do liame entre os recursos transferidos e as despesas realizadas, conforme jurisprudência assente do TCU;
	b) inadequação da exclusão da relação processual do Sr. Danillo Augusto dos Santos.
13.	Acolhendo sugestão do Parquet, por meio do Despacho de peça 87, os autos foram encaminhados à então SecexTCE, que promoveu a citação do Sr. Danillo Augusto dos Santos, o qual apresentou defesa à peça 109. Após examinar sua defesa, a unidade técnica ratificou seu anterior entendimento sobre a exclusão do Sr. Danillo Augusto dos Santos da relação processual, uma vez confirmado que esteve afastado da presidência do IEC a partir de 3/4/2009 e em 31/5/2010 teria se retirado definitivamente, não tendo participado da gestão do convênio. Nesse particular, o MP/TCU anuiu à análise SecexTCE em sua manifestação à peça 135. 
14.	Antes de passar à análise de mérito das defesas apresentadas e das propostas da SecexTCE e do Parquet, faz-se necessário um exame da prescrição neste caso.
15.	Restou disciplinado, por meio da Resolução-TCU 344, de 11 de outubro de 2022, que a prescrição nos processos de controle externo em curso no Tribunal de Contas da União observará o disposto na Lei 9.873, de 23 de novembro de 1999, senão vejamos:
Art. 1º A prescrição nos processos de controle externo, em curso no Tribunal de Contas da União, exceto os de apreciação, para fins de registro, da legalidade dos atos de admissão de pessoal ou de concessão de aposentadorias, reformas e pensões, observará o disposto na Lei 9.873, de 23 de novembro de 1999, na forma aplicada pelo Supremo Tribunal Federal, em especial a Ação Direta de Inconstitucionalidade 5509, e regulamentada por esta resolução.
16.	Importa destacar para este exame os seguintes artigos da citada Resolução:
Art. 2º Prescrevem em cinco anos as pretensões punitiva e de ressarcimento, contados dos termos iniciais indicados no artigo 4°, conforme cada caso. 
 (...) 
Art. 4° O prazo de prescrição será contado:
I - da data em que as contas deveriam ter sido prestadas, no caso de omissão de prestação de contas;
II - da data da apresentação da prestação de contas ao órgão competente para a sua análise inicial;
 (...) 
Art. 5º A prescrição se interrompe:
I - pela notificação, oitiva, citação ou audiência do responsável, inclusive por edital; 
II - por qualquer ato inequívoco de apuração do fato;
III - por qualquer ato inequívoco de tentativa de solução conciliatória; 
IV - pela decisão condenatória recorrível.
§ 1° A prescrição pode se interromper mais de uma vez por causas distintas ou por uma mesma causa desde que, por sua natureza, essa causa seja repetível no curso do processo.
§ 2° Interrompida a prescrição, começa a correr novo prazo a partir do ato interruptivo.
 (...) 
Art. 8º Incide a prescrição intercorrente se o processo ficar paralisado por mais de três anos, pendente de julgamento ou despacho, sem prejuízo da responsabilidade funcional decorrente da paralisação, se for o caso. 
§ 1° A prescrição intercorrente interrompe-se por qualquer ato que evidencie o andamento regular do processo, excetuando-se pedido e concessão de vista dos autos, emissão de certidões, prestação de informações, juntada de procuração ou subestabelecimento e outros atos que não interfiram de modo relevante no curso das apurações.
§ 2° As causas impeditivas, suspensivas e interruptivas da prescrição principal também impedem, suspendem ou interrompem a prescrição intercorrente.
17.	No presente caso, aplicando-se as diretrizes da novel Resolução, importa considerar a seguinte movimentação processual para daí verificar se em algum momento ocorreu lapso temporal a justificar o reconhecimento da prescrição: 
-O ajuste vigeu no período de 29/12/2009 até 2/10/2010;
-Ofício IEC 13/2010, de 26/4/2010 (prestação de contas parcial - peça 3, p. 27) ;
-Parecer Técnico 761/2010, de 30/4/2010 (peça 4, p. 27-28) ;
-Fiscalização in loco 152/2010, de 4/5/2010 (peça 3, p. 30-38) ;
-Fiscalização in loco 154/2010, de 10/5/2010 (peça 3, p. 48-54) ;
-Fiscalização in loco 155/2010, de 10/5/2010 (peça 4, p. 10-15) ;
-Fiscalização in loco 145/2010, de 20/5/2010 (peça 4, p. 57-60 / peça 5, p. 1-4) ; 
-Fiscalização in loco, em 20/5/2010 (peça 5, p. 21-28) ;
-Fiscalização in loco, em 18/5/2010 (peça 5, p. 38-45) ; 
-Análise final da prestação de contas, Ofício 1977/MTur, de 25/7/2011 (peça 6, p. 13) ;
-Nota Técnica de Reanálise 199/2011, de 11/7/2011 (peça 6, p. 14-38) ;
-Fiscalização in loco n° 135/2011, de 18/11/2011 (peça 2, p. 6-10) ;
-Nota técnica de reanálise financeira 405/2014, de 13/8/2014 (peça 2, p. 20-23) ;
-Instauração da TCE, em 3/10/2014;
-Relatório Tomada de Contas Especial 619/2014, de 10/11/2014 (peça 2, p. 44-48) ;
-Relatório de Auditoria 636/2015, de 4/4/2015 (peça 2, p. 94-98) ;
-Certificado de Auditoria 636/2015, de 5/4/2015 (peça 2, p. 99) ;
-Parecer do Dirigente do Órgão de Controle Interno 636/2015 (peça 2, p. 100) ;
-Pronunciamento Ministerial, de 25/6/2015 (peça 2, p. 106) ;
-Instrução Sec/SC, de 10/8/2016 (peça 9) ;
-Instrução Sec/SC, de 6/9/2016 (peça 18) ;
-Instrução Sec/SC, de 13/6/2017 (peça 43) ;
-Instrução Sec/SC, de 19/3/2019 (peça 80) ;
-Parecer MP/TCU, em 23/10/2019 (peça 83) ;
-Instrução SecTCE, em 24/1/2020 (peça 94) ;
-Instrução SecTCE, em 24/2/2021 (peça 131) ;
-Parecer MP/TCU, em 16/2/2022 (peça 135) .
18.	Como se vê, independentemente da existência de outras causas interruptivas não elencadas acima, cujo levantamento não se fez necessário, nota-se que não há que se falar em prescrição com fundamento nos artigos 4º e 5º ou 8º da Resolução/TCU 344, uma vez que, consideradas as interrupções indicadas, a prescrição nestes autos só ocorrerá em fevereiro de 2027, caso não surjam outras causas interruptivas.
19.	Ainda em exame preliminar, examino a alegada ilegitimidade passiva do Sr. Wellington Alves de Melo. O responsável sustenta que o fato de não ter sido arrolado pelo tomador de contas retiraria do Tribunal a competência para incluí-lo no polo passivo desta Tomada de Contas Especial. Também sustenta que teria entrado no Instituto após a finalização de todo o evento, quando as contas já teriam sido prestadas pelo ex-gestor, e que somente em 31/5/2017 teria se tornado, efetivamente, presidente do IEC. Admitiu, entretanto, que a segunda parcela do convênio, no valor de R$ 950.000,00, foi repassada durante sua gestão, quando, porém, "tudo já estava programado tal qual apresentado no projeto" (peça 67, p. 5) , de modo que "os únicos documentos assinados e enviados pelo defendente foram as prestações de contas nos meses de agosto e outubro de 2010, por ter dado continuidade ao convênio" (peça 67, p. 5-6) . 
20.	Vale esclarecer que a competência constitucional desta Corte de Contas não é afetada pelo fato do Sr. Wellington Alves de Melo não ter sido incluído no polo passivo da TCE quando de sua instauração no órgão repassador dos recursos, uma vez que sua citação foi regularmente realizada no âmbito deste Tribunal, ocasião em que lhe foi garantida a ampla defesa e o exercício do contraditório. 
21.	Sobre sua participação no Convênio MTur 728225/2009, sabe-se que a vigência do ajuste findou em 2/10/2010 e a segunda parcela de recursos, no valor de R$ 950.000,00, foi creditada na conta corrente da convenente em 1/7/2010, época em que o responsável já estava à frente do IEC. Dessa forma, dois pagamentos foram realizados durante sua gestão, no montante de R$ 881.666,67. 
22.	Como bem destacou a Sec/SC, à peça 80, "segundo o art. 20 do estatuto do IEC, compete ao presidente da entidade 'assinar correspondências, ordens de pagamento e recibos de convocações, de doações de outras rendas' (peça 68, p. 4) . Assim, mostra-se caracterizada sua conduta de assinar/autorizar pagamentos. A prestação de contas também foi apresentada pelo responsável; porém, caso fosse relacionada somente à gestão anterior, o Sr. Wellington não seria responsabilizado". Assim, não há que se falar em ilegitimidade passiva neste caso.
23.	Passando ao exame de mérito, registro que os responsáveis que compareceram ao processo trouxeram alegações de defesa semelhantes, porém não idênticas, sob o patrocínio dos mesmos causídicos (peças 41, 67 e 78) . 
24.	Por estarem suficientemente indicados os argumentos das defesas produzidas, embora sintetizadas, transcrevo, a seguir, trecho do Parecer do Ministério Público lançado à peça 83:
7.Nesse sentido, o IEC ponderou que constam nos autos diversos relatórios de supervisão in loco exercida pelo MTur e que, em vários deles, "não houve qualquer ressalva técnica ou financeira" (peça 78, p. 4) . Alegou, ainda, que as fotografias integrantes da prestação de contas demonstram que o evento ocorreu, de forma que "é justo que seja considerado executado tal objeto, ou seja, aprovada a prestação de contas em relação a tal objeto" (peça 78, p. 5) .
8.Sublinhou o IEC que, no tocante às ressalvas financeiras, "foram apresentadas todas as notas fiscais, recibos e demais comprovantes de realização das despesas, contendo a descrição detalhada dos bens/serviços adquiridos, com atesto do recebimento e identificação do número do convênio no corpo da nota fiscal" (peça 78, p. 8) . 
9.Ademais, realçou que "os recursos foram recebidos e movimentados na conta específica: banco, agência e conta conferem com os da ordem bancária" (peça 78, p. 8) . Ainda nesse tocante, destacou que "houve o recolhimento do saldo do Convênio em tempo hábil, devidamente corrigido" (peça 78, p. 8) .
10.O IEC comentou, adicionalmente, sobre a não localização da empresa contratada, arguindo que "não há como responsabilizar o Defendente pelo fato de a empresa Elo Brasil não funcionar no endereço registrado na Receita Federal do Brasil" (peça 78, p. 9) . Argui que "se os projetos foram executados pela empresa Elo Brasil, é porque detinha capacidade técnica e operacional, tanto é, que os relatórios in loco não identificaram qualquer problema na realização do evento" (peça 78, p. 9 - grifo suprimido) .
11.Frisou o Instituto que "a Sra. Ana Paula da Rosa Quevedo, ex-presidente [do IEC], nunca possuiu vínculo algum com a empresa Elo Brasil" (peça 78, p. 11) . Igualmente, argumentou que, uma vez que restariam comprovados a execução física e o liame entre o repasse e as despesas, e ausentes "indícios de superfaturamento nos valores pagos pelos serviços" (peça 78, p. 17) , não teria havido dano ao erário. Requer, por fim, a produção de sustentação oral e de prova pericial, bem como do julgamento pela regularidade das contas do IEC (peça 78, p 20) .
12.A Sra. Ana Paula da Rosa Quevedo ofereceu argumentos similares aos registrados acima. Aduziu que, conforme avaliado pelo próprio concedente, "o objeto do convênio encontra-se em consonância com os fins institucionais do Ministério do Turismo" (peça 41, p. 6) .
13.Argumentou que, conforme relatórios de supervisão in loco, "o evento foi perfeitamente executado" (peça 41, p. 10) . Em seguida, comentou que "apenas ocorreram meras irregularidades, as quais não são suficientes a configurar dano ao erário" (peça 41, p. 15) , uma vez que o evento teria sido realizado e a finalidade do convênio, atingida.  
14.Quanto à não localização da empresa Elo Brasil Produções Ltda., traçou considerações idênticas às esposadas em alegações pelo IEC (peça 41, p. 15-21) , mormente ponderando que presunções não correspondem a indícios e, portanto, não se inscrevem entre os meios de prova. Postulou, ao cabo de sua manifestação, a produção de sustentação oral e o julgamento pela regularidade de suas contas.
15.O responsável Wellington Alves de Melo ressaltou sua ilegitimidade passiva, vez que "teria entrado no Instituto, de acordo com as Atas de Assembleia já anexadas aos autos, somente após a finalização de todo o evento e após a entrega da prestação de contas por parte do ex-gestor" (peça 67, p. 4) . Esclarece que "somente em 31/5/2017 é que o defendente teria se tornado, efetivamente, presidente do IEC" (peça 67, p. 5) . 
16.Admitiu que a segunda parcela do convênio, no valor de R$ 950.000,00, foi repassada durante sua gestão, porém "tudo já estava programado tal qual apresentado no projeto" (peça 67, p. 5) , de modo que "os únicos documentos assinados e enviados pelo defendente foram as prestações de contas nos meses de agosto e outubro de 2010, por ter dado continuidade ao convênio" (peça 67, p. 5-6) . 
17.Nessa seara, traz à colação o Acórdão 510/2013-TCU-Primeira Câmara (Rel. Min. Benjamin Zymler) , por meio do qual a Corte reconheceu que o secretário municipal de saúde de Pedregulho/SP não geriu os recursos em discussão, não tendo ordenado despesas nem praticado "qualquer ato ligado a repasse de verbas" (peça 67, p. 7) - concluindo o Sr. Wellington Alves de Melo que "muitas vezes, o agente responsável pela assinatura do convênio não o executou, ficando a gestão dos recursos/execução sob a responsabilidade de outro agente, que não deverá ser identificado como responsável pelo dano" (peça 67, p. 8) .
18.Na sequência, reafirmou a inocorrência de dano ao erário, uma vez que os autos comprovariam a realização dos eventos (consoante atestado pela supervisão in loco) e o "nexo causal entre o projeto básico, a realização do evento e as despesas efetuadas" (peça 67, p. 4) e, sobretudo, "a finalidade do convênio foi atingida (...) Também não foram apontados indícios de superfaturamento" (peça 67, p. 10) .
19.A relação entre o IEC e a empresa contratada, bem assim de sua qualificação como "de fachada", receberam as mesmas considerações dispendidas nas defesas do IEC e da Sra. Ana Paula da Rosa Quevedo (peça 67, p. 17-21) . Alfim, pugna o Sr. Wellington Alves de Melo pela produção de sustentação oral, o acolhimento da preliminar de ilegitimidade ad causam e, no mérito, o julgamento pela regularidade de suas contas.
25.	Em seu exame inicial (peça 80) , a Sec/SC destacou que a execução física do convênio foi aprovada pelo MTur, salvo em relação à etapa de Santa Helena de Goiás/GO (Peça 80, p. 11) ; à etapa de Iporá/GO (peça 37, p. 27-28) ; e à etapa de Jataí/GO (peça 37, p. 28-30) , sugerindo a reprovação das contas referentes a esses eventos.
26.	Quanto ao aspecto financeiro da avença, a Sec/SC registrou que os valores repassados pelo MTur transitaram pela conta bancária específica do convênio e que "as transferências eletrônicas foram realizadas em favor da empresa Elo Brasil Produções Ltda." (peça 80, p. 10) depois da execução de cada uma das etapas do convênio (evento em diferentes municípios) , conforme inteligência conjugada da Nota Técnica MTur 199/2011 e extratos bancários juntados à peça 35 (peça 80, p. 10) .
27.	A Sec/SC também constatou falhas na documentação fiscal juntada aos autos (e.g. inexistência de documentos indicando contratação de propaganda em carro de som; ausência da indicação de valores nos pedidos de inserção de mídia em rádio) , razão pela qual a unidade técnica sugeriu a rejeição das alegações de defesa, salvo quanto à declaração de gratuidade do evento (presente à peça 35, p. 114) e aos extratos bancários (contidos à peça 35, p. 117-118) .
28.	Quanto à individualização das condutas e consequentes imputações de dano, inicialmente a Sec/SC sustentou que o Sr. Wellington não deveria responder pela totalidade do débito apurado, mas apenas (solidariamente com os demais responsáveis) pelo valor correspondente às duas notas fiscais que foram apresentadas após ele ter assumido a presidência do IEC (peça 80, p. 14) . Referidas Notas Fiscais dizem respeito às três etapas reprovadas (Santa Helena de Goiás, Iporá e Jataí) . 
29.	Depois de apurados cálculos (peça 80, p. 16-18) , a unidade técnica conclui que "o IEC, a Elo Brasil e a Sra. Ana Paula deveriam responder pelo valor de R$ 205.294,40, além de R$ 347.897,60 juntamente com o Sr. Wellington" (peça 80, p. 18) . 
30.	Entretanto, após a manifestação do MP/TCU (peça 83) , as questões levantadas nestes autos foram submetidas a reexame. No âmbito da então SecexTCE, que realizou a citação do Sr. Danillo Augusto dos Santos, restou reconhecido que, de fato, independentemente das constatações de execução física, a execução financeira estaria totalmente comprometida, em face dos graves apontamentos da Controladoria Geral da União (CGU) no sentido de que a Elo Brasil Produções Ltda. consistia em empresa "de fachada", intimamente relacionada à falta de comprovação de verificação de sua capacidade técnica e operacional para executar o objeto conveniado, comprometendo, assim, o estabelecimento do liame entre os recursos transferidos e as despesas realizadas, conforme jurisprudência assente do TCU.
31.	Transcrevo, a seguir, as conclusões da SecexTCE:
34.Dessa forma, os vários indícios constantes nos autos nos permitem afirmar que resta prejudicado o estabelecimento do nexo causal entre os recursos transferidos e as despesas realizadas, sobretudo por não ter sido a empresa localizada na fase de fiscalização da CGU, na fase interna da TCE, bem como no âmbito desta Corte de Contas, na fase externa da tomada de contas especial.
35.Nesse diapasão, entende-se que, ainda que se acolhendo parcialmente as alegações de defesa apresentadas, na forma da instrução constante à peça 80, a qual é corroborada em parte, o débito imputado aos responsáveis deve se dar pela totalidade dos recursos, conforme abaixo: 
 (...) 
39.Em face da análise promovida, propõe-se acolher as alegações de defesa do Sr. Danillo Augusto dos Santos (CPF 036.408.128-75) , excluindo-o da relação processual; considerar revel, para todos os efeitos, a empresa Elo Brasil Produções Ltda., dando-se prosseguimento ao processo; e acolher parcialmente as alegações de defesa apresentadas pela Sra. Ana Paula da Rosa Quevedo, pelo Sr. Wellington Alves de Melo e pelo Instituto Educar e Crescer, contudo, mantendo-se o débito na sua integralidade.
32.	Em linha com a instrução da SecexTCE, assim se manifestou o MP/TCU à peça 135:
22.Quanto à responsabilização dos agentes acima, a unidade técnica remete à análise expendida em sua instrução de mérito anterior (peça 80) - salvo quanto à extensão do dano, tema em que passa a alinhar-se às considerações lançadas no parecer anterior do MP (peça 83) , propugnando a condenação ao ressarcimento dos repasses in totum (peça 131, p. 5/6) . A secretaria igualmente encampa a proposta do Parquet no sentido de considerar graves as irregularidades cometidas, aconselhando-se a reprimenda dos responsáveis nos termos do art. 60 da Lei 8.443/1992.
23.Sem reparos às considerações acima, e coerentemente com o posicionamento externado à peça 83, o Ministério Público de Contas perfilha a proposta condenatória das entidades Instituto Educar e Crescer e Elo Brasil Produções Ltda., bem como dos Srs. Wellington Alves de Melo e Ana Paula da Rosa Quevedo, nos termos propostos pela unidade técnica (peça 131, p. 7/8) .
33.	Acolho o exame realizado pela Sec/SC (peça 80) , com os ajustes promovidos pela SecexTCE (peça 131) , os quais contaram com a anuência do Ministério Público junto ao Tribunal (peça 135) , e incorporo seus fundamentos às minhas próprias razões de decidir, sem prejuízo dos destaques que farei adiante.
34.	Em que pese as constatações de execução física do objeto do convênio, com pontuais irregularidades, conforme se vê nos relatórios das fiscalizações in loco, não se pode desprezar as informações sobre a utilização de empresa "de fachada" na consecução dos objetivos do ajuste. 
35.	Para a regularidade de uma prestação de contas não basta a comprovação da execução física do objeto, ainda que seja de 100%. É imprescindível a demonstração do nexo causal entre os recursos recebidos e as despesas realizadas, para que se possa atestar a regularidade da execução financeira. No presente caso, importa destacar que a utilização de empresa "de fachada" já é elemento suficiente para romper com o vínculo causal, conforme registrado na instrução da SecexTCE (peça 131) , no trecho que reproduzo a seguir:
32.Em que pese haver aquiescência com a quase totalidade da proposta realizada na instrução de peça 80, há que se ponderar que a CGU trouxe em seu Relatório e Nota Técnica 3096/2010 (peça 2, p. 62-81) diversos apontamentos no sentido de que a Elo Brasil Produções Ltda. consistia em empresa "de fachada", fato intimamente relacionado à "falta de comprovação de verificação da capacidade técnica e operacional da empresa Elo Brasil Produções Ltda. para executar o objeto conveniado", o que compromete o estabelecimento do liame entre os recursos transferidos e as despesas realizadas, conforme jurisprudência assente do TCU:
Acórdão 4509/2018-TCU-Segunda Câmara (Rel. Min. Marcos Bemquerer) 
A utilização de empresa de fachada para a realização do objeto do convênio não permite o estabelecimento do necessário nexo entre os recursos repassados e o objeto avençado, ainda que este esteja, comprovadamente, executado. 
Acórdão 5796/2017-TCU-Segunda Câmara (Rel. Min. Augusto Nardes) 
A utilização de empresa de fachada para a realização do objeto do convênio não permite o estabelecimento do necessário nexo entre os recursos repassados e o objeto avençado, ainda que este esteja, comprovadamente, executado. 
Acórdão 2496/2016-TCU-Plenário (Rel. Min. José Mucio Monteiro) 
A utilização de empresa de fachada para a realização do objeto do convênio não permite o estabelecimento do necessário nexo entre os recursos repassados e o objeto avençado, ainda que este esteja, comprovadamente, executado. 
Acórdão 2044/2016-TCU-Primeira Câmara (Rel. Min. Benjamin Zymler) 
A contratação de empresa de fachada por entidade convenente rompe o nexo de causalidade entre os recursos federais repassados e o objeto executado, pela impossibilidade fática de a obra ter sido executada por empresa que não existia de fato. 
Acórdão 2675/2012-TCU-Plenário (Rel. Min. José Mucio Monteiro) 
A contratação de empresa "de fachada" não constitui elemento fidedigno para comprovar a execução de objeto conveniado. A existência física do objeto do convênio não constitui, por si só, elemento apto a comprovar a regular aplicação dos recursos federais.
33.A quantidade de TCEs em curso nesta Corte de Contas referente ao mesmo Instituto Educar e Crescer permite nos socorrer dos entendimentos já exarados por esta Corte em processos semelhantes. Tratando-se do mesmo esquema fraudulento, deve-se citar trecho do Relatório que embasou o Acórdão 1787/2019-TCU-Plenário (Rel. Min. Walton Alencar Rodrigues) : 
51. Os elementos carreados aos autos pela CGU evidenciam a ocorrência de fraude nos processos que resultaram na contratação da empresa Conhecer. 
52. O vínculo entre a Premium e as empresas Conhecer e Elo Brasil é inequívoco, assim como entre as referidas empresas (documentos assinados por uma mesma pessoa e documentos fiscais com formato gráfico semelhante e preenchidos com a mesma grafia) . Ademais, as empresas não foram localizadas nos endereços cadastrados na base de dados da Receita Federal (número inexistente na rua em relação à empresa Conhecer e residência no que se refere à empresa Elo Brasil) , o que indica a inexistência real das empresas. Reforça os indícios de conluio, o fato de aquelas empresas serem contratadas na maior parte dos convênios celebrados entre o MTur e as entidades Premium e IEC. De acordo com levantamento da CGU, dos 59 convênios firmados com aquelas entidades, 42 foram terceirizados à empresa Conhecer e 6 à empresa Elo, as duas mais contratadas (peça 1, p. 136) . 
53. A concorrência de indícios vários de conluio constitui prova inequívoca de fraude a processo licitatório ou processo de cotações de preços, como no caso em comento. Nesse sentido, é lícito ao julgador formar seu convencimento com base em prova indiciária quando os indícios são vários e convergentes, e os responsáveis não apresentam contra indícios de sua participação nas irregularidades (Acórdão 1223/2015-TCU-Plenário, relatado pela Ministra Ana Arraes) . Segundo o STF, indícios vários e concordantes são provas (...)  (grifamos) 
34.Dessa forma, os vários indícios constantes dos autos nos permitem afirmar que restou prejudicado o estabelecimento do nexo causal entre os recursos transferidos e as despesas realizadas, sobretudo por não ter sido a empresa localizada na fase de fiscalização da CGU, na fase interna da TCE, bem como no âmbito desta Corte de Contas, na fase externa da tomada de contas especial.
35.	Nesse diapasão, entende-se que, ainda que se acolhendo parcialmente as alegações de defesa apresentadas, na forma da instrução constante à peça 80, a qual é corroborada em parte, o débito imputado aos responsáveis deve se dar pela totalidade dos recursos, conforme abaixo: 
	Cofre credor: Tesouro Nacional.
	Quantificação do débito:
	Parcelas (R$) 
	Data

	1.000.000,00
	4/3/2010

	950.000,00
	1/7/2010

	 (108.333,33) 
	16/7/2010

	 (2.377,43) 
	20/8/2010

36.	Ante isso, a meu ver, em vez de solicitar prova pericial, os responsáveis deveriam se empenhar para produzir as provas da existência e da localização da empresa Elo Brasil, uma vez que cabe ao gestor comprovar a boa aplicação dos dinheiros e valores públicos sob sua responsabilidade, em decorrência do que dispõem o art. 70, parágrafo único, da Constituição Federal e o art. 93 do Decreto-Lei 200/1967, c/c o art. 66 do Decreto 93.872/1986. 
37.	Vale lembrar que não vieram aos autos esclarecimentos sobre a falta de apresentação de documentação relativa ao procedimento licitatório realizado. Ademais, nota-se no contrato firmado com a empresa Elo Brasil (peça 35, p. 115-116) que o objeto está descrito de forma genérica, sem especificar os diversos itens de cada etapa. Embora haja referência a um "detalhamento constante de proposta anexa", referido detalhamento não foi juntado a este processo.
38.	A propósito, quanto ao pedido de produção de prova pericial, esta Corte de Contas tem indeferido reiteradamente os pedidos de realização de diligência, perícia ou inspeção solicitadas por responsáveis para obtenção de provas. Isso porque constitui obrigação da parte apresentar as provas e todos os elementos necessários para a sua defesa.
39.	Do exposto, verifica-se que os responsáveis apresentaram argumentos sem os necessários elementos probatórios de suas afirmações, impossibilitando, assim, a certificação da regularidade da execução financeira do objeto do convênio.
40. 	As alegações de defesa apresentadas se concentraram em justificar a realização dos eventos, fatos incontroversos, sem, contudo, demonstrar que a empresa Elo Brasil Produções Ltda. não consistia em empresa "de fachada".
41.	Ausentes, portanto, elementos que demonstrem a boa-fé ou outro excludente de culpabilidade dos responsáveis Ana Paula da Rosa Quevedo; Danillo Augusto dos Santos; Elo Brasil Produções Ltda. - ME; IEC Instituto Educar e Crescer; Wellington Alves de Melo; cabe julgar irregulares suas contas com a imputação do débito apurado e aplicação da multa prevista no art. 57 da Lei 8.443/1992 que, em face das irregularidades praticadas e do montante atualizado do débito, fixo, individualmente, em R$ 200.000,00 (duzentos mil reais) .
42.	Por considerar grave a infração cometida pelos responsáveis Ana Paula da Rosa Quevedo e Wellington Alves de Melo, cabe, também, aplicar-lhes a pena de inabilitação para o exercício de cargo em comissão ou função de confiança no âmbito da Administração Pública, nos termos do art. 60 da Lei 8.443/1992, pelo prazo de cinco anos, bem como solicitar à Advocacia-Geral da União, por intermédio do Ministério Público de Contas da União, as medidas necessárias ao arresto dos bens dos responsáveis julgados em débito, nos termos do art. 61 da Lei 8.443/1992. Considerando a ineficácia de se adotar medida de arresto de bens antes do trânsito em julgado do processo de controle externo, haja vista a atual previsão da norma processual, e a inconclusão dos estudos promovidos pelo grupo de trabalho da Segecex criado para sugerir ações que possibilitem o incremento da efetividade das medidas de indisponibilidade e de arresto de bens previstas em nossa Lei Orgânica deixo de propor a medida de arresto dos bens dos responsáveis.
43.	Não havendo ocorrido a prescrição da pretensão punitiva e nem mesmo a prescrição para o ressarcimento ao erário, resta, com fundamento no art. 16, § 3º, da Lei 8.442/1992, remeter cópia dos autos ao Procurador-Chefe da Procuradoria da República no Distrito Federal, para as providências que entender cabíveis.
	Assim, ao acolher o exame e a proposta de encaminhamento da então SecexTCE, que contou com a anuência do Ministério Público junto ao Tribunal, VOTO no sentido de que o Tribunal adote a deliberação que ora submeto à apreciação deste Colegiado.
TCU, Sala das Sessões, em 3 de maio de 2023.
AROLDO CEDRAZ 
Relator